【裁判字號】    95,易,175
【裁判日期】    951212
【裁判案由】    妨害兵役
【裁判全文】
臺灣臺東地方法院刑事判決               95年度易字第175號
公  訴  人  臺灣臺東地方法院檢察署檢察官
被      告  甲○○
選任辯護人  李泰宏律師
上列被告因妨害兵役案件，經檢察官聲請簡易判決處刑（九十五
年度偵緝字第六四號），本院受理後（九十五年度東簡字第一八
八號），認為有不得以簡易判決處刑之情形，改依通常程序審理
，本院判決如下：
    主    文
甲○○後備軍人，意圖避免召集處理，居住處所遷移，無故不依
規定申報，致使教育召集令無法送達，累犯，處有期徒刑參月，
如易科罰金，以銀元參佰元即新臺幣玖佰元折算壹日。
    事    實
一、甲○○係後備軍人，於民國八十八年十月退伍，自八十六年
    十一月八日起設籍臺東縣臺東市○○路○段八六五巷五一號
    迄今，前曾因妨害兵役條例案件，於九十二年四月十一日，
    經本院以九十二年度東簡字第一一三號刑事判決，處有期徒
    刑二月確定，於九十二年八月二十五日易科執行完畢。詎仍
    不知戒慎，明知後備軍人於退伍後，有隨時受國防部後備司
    令部召集之可能，竟意圖避免召集處理，於執行完畢出獄後
    ，離開上開戶籍地址，遷移住居處所，未依規定申報其實際
    之住居處所，致使臺東縣後備司令部指定於九十四年六月一
    日，令甲○○前往臺東縣卑南鄉泰安村三六一號太平營區報
    到，接受為期一日之精誠九二０三之四號、編號００五三教
    育召集令，無法送達，屆期甲○○亦未依該教育召集令指定
    時間、地點報到。
二、案經臺東縣後備司令部移送臺灣臺東地方法院檢察署檢察官
    偵查起訴。
    理    由
一、訊據被告固坦承其係後備軍人，且未居住在戶籍地，亦未依
    規定申報遷出，而致教育召集令無法送達等事實，惟辯稱其
    有將行動電話號碼及地址告知中興派出所管區警員丙○○，
    並無避免教育召集之意圖云云。
二、經查：
    (一)被告係精誠九二０三之四號、編號００五三之應召員，其
      教育召集令經臺東縣政府警察局臺東分局中興派出所警員
      丙○○於九十四年五月二十三日親送查訪，因被告未居住
      戶籍地、去向不明、行蹤不定、無固定住所可連繫，致無
      法送達。於本件偵查中，被告復因檢察官按址傳喚無故未
      到，拘提無著，認有逃匿情事，而依法通緝之。此有教育
      召集令及回執、臺東縣後備司令部妨害兵役案件移送報告
      書、九十四年度勤務（教育）召集下令（郵遞）實施計畫
      表、臺東縣政府警察局臺東分局行方不明（遷出未報）年
      籍表、臺灣臺東地方法院檢察署送達證書、檢察官拘票、
      警員職務報告書、前開檢察署九十五年三月八日東檢國偵
      日緝字第七六號通緝書各一紙在卷可稽，足認被告於九十
      四年五月二十三日前即已自上開戶籍處所遷移。
    (二)被告身為役齡男子，服兵役退伍後，於除役前一定期間內
      有隨時被召集之可能，不得諉為不知。按後備軍人管理，
      依戶籍所在地行之，凡戶籍遷徒，其異動管理，依照第四
      章及第六章之規定辦理，此為後備軍人管理規則第八條第
      一項已有明定。同規則第十二條規定：「離營歸鄉之後備
      軍人，應於離營之日起十五日內（不含回鄉旅程實際所需
      時間）攜帶離營證件、離營報到憑證卡乙份、本人印章及
      國民身分證等，向戶籍地鄉（鎮、市、區）公所辦理歸鄉
      報到。前項離營歸鄉之後備軍人，於離營前應將戶籍地址
      填入離營報到憑證卡，如須遷徙時，應完成戶籍遷入登記
      後，再辦理歸鄉報到」。後備軍人倘有居住處所遷移之事
      實，即應辦理戶籍遷徙登記，而被告於八十六年十一月八
      日即設籍於上開戶籍地，並未遷移，惟其前曾因妨害兵役
      治罪條例案件，於九十二年四月十一日，經本院以九十二
      年度東簡字第一一三號刑事判決，處有期徒刑二月確定，
      於九十二年八月二十五日易科執行完畢，有個人基本資料
      查詢結果表、臺灣高等法院被告前案紀錄表附卷可查，顯
      見被告亦知遷設戶籍應申報登記之情。此次於九十四年五
      月二十三日前之不詳日時，遷出上開戶籍地，卻遲未辦理
      戶籍登記，故意捨此而不為，自係未依規定申報。
    (三)被告辯稱其有將行動電話號碼及地址告知中興派出所管區
      警員丙○○，惟據證人丙○○於本院審理時具結證稱：被
      告居無定所，雖曾留過行動電話號碼，住址沒有留過，然
      係因被告於九十二、九十三年間娶大陸新娘須辦理對保時
      用，時間在本件案發之前，此後被告即不曾留過其他電話
      號碼與住址，而依被告所留之電話號碼卻一次也無法連絡
      得上被告，打電話過去，都說被告已經沒有在那邊工作，
      要找被告，不論係透過第三人或是其他方法，均要碰運氣
      ，例如馬路上剛好遇見或是被告剛好短期居住某地等，被
      告並無任何親戚或家人住在戶籍地附近，中興派出所同事
      固曾遇見過被告母親，然被告母親亦係租屋居住，並無固
      定處所（詳本院九十五年十一月二十八日審判筆錄）。被
      告於本院審理時亦供稱：伊於八十八年十月間退伍，知道
      退伍為後備軍人，要隨時注意是否有召集，有最新另辦之
      電話話碼，但未留給管區員警，留電話後並沒有不定時打
      電話給管區，此次在旅社為警緝獲，乃因沒有固定住所，
      住在旅社致遭緝獲（詳前揭審判筆錄）。顯見被告所稱有
      留電話號碼給管區警員乙節，係因娶大陸新娘對保之故，
      與本件妨害兵役案件並無相關，又被告留電話號碼給管區
      警員，其意如在避免管區公文送達不到，理應併同其現居
      之處所地址一起告知，或事後補行告知，方合常理，然所
      留電話號碼卻令管區警員始終未能連絡上被告，即便嗣後
      變更新電話號碼，亦未主動更正，足徵被告對「居住處所
      遷移，未依規定申報」之事實，有所認知，並容任其發生
      ，且其遷移居住處所，未依規定申報之目的，亦非係生活
      窮困或工作關係等不得已因素，故其存有「避免召集處理
      之意圖」之主觀犯意，應堪認定。
    綜上所述，被告甲○○及選任辯護人前開所辯，核係卸責之
    詞，不足採信，從而，被告上開犯行，洵堪認定，應依法論
    科。
四、查被告行為後，刑法業於九十四年一月七日修正，並於九十
    五年七月一日施行。按行為後法律有變更者，適用行為時之
    法律，但行為後之法律有利於行為人者，適用最有利於行為
    人之法律，現行刑法第二條第一項訂有明文。此條規定乃與
    刑法第一條罪刑法定主義契合，而貫徹法律禁止溯及既往原
    則，係規範行為後法律變更所生新舊法律比較適用之準據法
    ，是刑法第二條本身雖經修正，但刑法第二條既屬適用法律
    之準據法，本身尚無比較新舊法之問題，應一律適用裁判時
    之現行刑法第二條規定以決定適用之刑罰法律，先予辨明。
    又以本次刑法修正之比較新舊法，應就罪刑有關之共犯、未
    遂犯、想像競合犯、牽連犯、連續犯、結合犯，以及累犯加
    重、自首減輕暨其他法定加減原因（如身分加減）與加減例
    等一切情形，綜其全部罪刑之結果而為比較，最高法院九十
    五年五月二十三日著有九十五年度第八次刑庭會議決議可資
    參照：
    (一)被告於行為時之刑法第四十一條第一項前段規定：「犯最
      重本刑為五年以下有期徒刑以下之刑之罪，而受六個月以
      下有期徒刑或拘役之宣告，因身體、教育、職業、家庭之
      關係或其他正當事由，執行顯有困難者，得以一元以上三
      元以下折算一日，易科罰金」，又被告行為時之易科罰金
      折算標準，修正前罰金罰鍰提高標準條例第二條前段（現
      已刪除）規定，就其原定數額提高為一百倍折算一日，則
      本件被告行為時之易科罰金折算標準，如以銀元三百元折
      算一日，經折算為新臺幣後，即應以新臺幣九百元折算為
      一日。惟九十五年七月一日修正公布施行之刑法第四十一
      條第一項前段則規定：「犯最重本刑為五年以下有期徒刑
      以下之刑之罪，而受六個月以下有期徒刑或拘役之宣告者
      ，得以新臺幣一千元、二千元或三千元折算一日，易科罰
      金」，比較修正前後之易科罰金折算標準，以九十五年七
      月一日修正公布施行前之規定，較有利於被告，則應依刑
      法第二條第一項前段，適用修正前刑法第四十一條第一項
      前段規定，定被告之易科罰金折算標準。
    (二)被告行為後，刑法有關累犯之規定，業於九十四年一月七
      日修正，並於九十五年七月一日施行，惟被告受有期徒刑
      之執行完畢後，五年內再故意犯本件有期徒刑以上之罪，
      不論依修正前之刑法第四十七條或修正後之刑法第四十七
      條第一項之規定，均構成累犯，對被告並無有利或不利之
      情形，依刑法第二條第一項前段之規定，應依修正前刑法
      第四十七條規定論以累犯。
五、核被告係後備軍人，意圖避免召集處理，居住處所遷移，無
    故不依規定申報，致使教育召集令無法送達，違反妨害兵役
    治罪條例第十條第三項、第一項第三款之規定，應依同條例
    第六條第一項之規定處斷。又被告前因妨害兵役條例案件，
    於九十二年四月十一日，經本院以九十二年度東簡字第一一
    三號刑事判決，處有期徒刑二月確定，於九十二年八月二十
    五日易科執行完畢，有臺灣高等法院被告前案紀錄表、前開
    檢察署刑案資料查註紀錄表各一紙，在卷可按，其於五年內
    再犯本件有期徒刑以上之罪，為累犯，應依修正前刑法第四
    十七條規定加重其刑。爰審酌被告素行、犯罪之動機、所生
    危害、犯後態度暨檢察官具體求刑等一切情狀，量處如文所
    示之刑，並諭知易科罰金之折算標準，以資懲儆。
據上論斷，應依刑事訴訟法第四百五十二條、第二百九十九條第
一項前段，妨害兵役治罪條例第十條第三項、第一項第三款、第
六條第一項，刑法第十一條前段、第二條第一項前段、修正前第
四十七條、修正前第四十一條第一項前段，修正前罰金罰鍰提高
標準條例第二條，現行法規所定貨幣單位折算新臺幣條例第二條
，判決如主文。
本案經檢察官乙○○到庭執行職務
中    華    民    國    95    年    12    月    12    日
                  刑事第三庭    審判長法  官  莊松泉
                                      法  官  徐淑芬
                                      法  官  詹慶堂
以上正本證明與原本無異。
如不服本判決，應於判決送達後10日內向本院提出上訴狀（須附
繕本）。
「切勿逕送上級法院」
                                      書記官  張建成
中    華    民    國    95    年    12    月    13    日
附記：
妨害兵役治罪條例第10條
後備軍人意圖避免召集處理有下列行為之一者，處 1 年以下有期
徒刑、拘役或科新臺幣 9 萬元以下罰金：
一  離營歸鄉無故不依規定報到，或重複申報戶籍者。
二  拒絕依規定調查，或體格檢查不到者。
三  居住處所遷移，無故不依規定申報者。
國民兵犯前項第 3 款之罪者，處 6 月以下有期徒刑、拘役或科
新臺幣 3 萬元以下罰金。
後備軍人犯第 1 項之罪或國民兵犯前項之罪，致使召集令無法送
達者，以意圖避免召集論；分別依第 5 條或第 6 條科刑。
妨害兵役治罪條例第6條
意圖避免教育召集或勤務召集，而有下列行為之一者，處 3 年以
下有期徒刑：
一  捏造免役、除役、轉役或免除召集原因者。
二  毀傷身體者。
三  拒絕接受召集令者。
四  應受召集，無故逾應召期限二日者。
五  使人頂替本人應召者。
無故不參加點閱召集，或意圖避免點閱召集，而有前項第 1 款至
第3款及第5款行為之一者，處1年以下有期徒刑、拘役或科新臺
幣9萬元以下罰金。
國民兵為避免應召集輔助軍事勤務犯第 1 項之罪者，處 3 年以
下有期徒刑。


司法院資訊處製作；財團法人民間司法改革基金會備份。
